臺灣高等法院民事裁定  
109年度抗字第322號

抗  告  人  黃榮傳


上列抗告人因與相對人李進益等間請求塗銷地上權等事件，對於
中華民國109年2月14日臺灣新北地方法院109年度補字第145號裁
定，關於核定訴訟標的價額部分，提起抗告，本院裁定如下：
    主  文
原裁定關於核定訴訟標的價額部分廢棄。
本件訴訟標的價額核定為新臺幣25,281,432元。
抗告訴訟費用由相對人負擔。
    理  由
本件抗告人提起本件塗銷地上權等訴訟，求為判命相對人塗銷
  地上權登記及拆除建物返還土地，經原法院核定本件訴訟標的
  價額為新臺幣（下同）52,064,987元，並命抗告人補繳第一審
  裁判費。抗告人就核定本件訴訟標的價額部分不服，乃抗告前
  來。
抗告意旨略以：相對人李進益等3人係共同設定1筆權利範圍為1
  57.46平方公尺之地上權，而非各自設定3筆權利範圍均為157.
  46平方公尺之地上權，故相對人李進益等3人設定地上權之面
  積，加計相對人鐘張雪卿設定地上權之面積91.90平方公尺，
  合計應為249.36平方公尺；又門牌號碼新北市○○區○○路0段000
  號建物（下稱系爭400號建物）、402號建物（下稱系爭402號
  建物）之面積依序為108、166平方公尺，合計僅為274平方公
  尺，原裁定竟以564.28平方公尺為相對人之地上權權利範圍及
  系爭400號、402號建物之面積，並據此核算訴訟標的價額，顯
  有違誤等語。　
按訴訟標的之價額，由法院核定；核定訴訟標的之價額，以起
  訴時之交易價額為準，無交易價額者，以原告就訴訟標的所有
  之利益為準；以一訴主張數項標的者，其價額合併計算之，但
  所主張之數項標的互相競合或應為選擇者，其訴訟標的價額，
  應依其中價額最高者定之，民事訴訟法第77條之1第1項、第2
  項、第77條之2第1項分別定有明文。而民事訴訟法第77條之1
  第2項規定所謂交易價額，應以市價為準，故當事人請求土地
  所有權移轉登記者，其訴訟標的之價額，應以該土地起訴時之
  交易價額為準，如無實際交易價額，當事人復未能釋明訴訟標
  的之市價，供法院核定訴訟標的之價額，則法院以起訴時訴訟
  標的物之土地當期公告現值參採為市場交易價額，而核定訴訟
  標的之價額，即屬允洽。至民事訴訟法第77條之2第1項所謂「
  以一訴主張數項標的」者，包括訴之主觀合併與訴之客觀合併
  ，蓋通常共同訴訟性質上亦為原告利用同一訴訟程序，主張數
  項標的，就民事訴訟法規定核定訴訟標的價額之目的而言，與
  訴之客觀合併，無本質上差異，自應一體適用。又因地上權、
  永佃權涉訟，其價額以1年租金15倍為準；無租金時，以1年所
  獲可視同租金利益之15倍為準，如1年租金或利益之15倍超過
  其地價者，以地價為準，民事訴訟法第77條之4亦有明定。而
  原告起訴請求被告塗銷地上權登記，其訴訟標的價額如何核定
  ，端視原告起訴之訴訟標的為何而定，如原告基於民法第767
  條第1項中段關於所有物排除妨害之規定，請求塗銷地上權登
  記，應依上開民事訴訟法第77條之1第1項、第2項規定，核定
  其訴訟標的價額；須原告係基於地上權之約定內容為請求，始
  屬因地上權涉訟，依民事訴訟法第77條之4之規定，核定其訴
  訟標的價額（最高法院101年度台抗字第263號裁定意旨參照）
  。經查：
㈠抗告人於原法院起訴請求：⒈先位聲明部分：依民法第767條第1
  項前段、中段規定，聲明求為判決：⑴相對人李進益等3人應將
  坐落新北市○○區○○段000○00000地號土地(以下分稱系爭591、5
  91-1地號土地，合稱系爭土地)如起訴狀附表1編號1、2、3所
  示之地上權登記予以塗銷（下稱先位聲明第一項）；⑵相對人
  鐘張雪卿應將坐落系爭591、591-1地號土地如起訴狀附表1編
  號4所示之地上權登記予以塗銷（下稱先位聲明第二項）；⑶相
  對人李進益等3人應將坐落系爭591地號土地上系爭400號建物
  拆除，將土地返還予抗告人及其他共有人（下稱先位聲明第三
  項）；⑷相對人鐘張雪卿應將坐落系爭591地號土地上系爭402
  號建物拆除，將土地返還予抗告人及其他共有人（下稱先位聲
  明第四項）。⒉備位聲明一部分：依民法第833條之1、第767條
  第1項中段規定，聲明求為判決：⑴相對人李進益等3人應將坐
  落系爭591、591-1地號土地如起訴狀附表1編號1、2、3所示之
  地上權予以終止並塗銷登記（下稱備位聲明一第一項）；⑵相
  對人鐘張雪卿應將坐落系爭591、591-1地號土地如起訴狀附表
  1編號4所示之地上權予以終止並塗銷登記（下稱備位聲明一第
  二項）；⑶相對人李進益等3人應將坐落系爭591地號土地上系
  爭400號建物拆除，將土地返還予抗告人及其他共有人（下稱
  備位聲明一第三項）；⑷相對人鐘張雪卿應將坐落系爭591地號
  土地上系爭402號建物拆除，將土地返還予抗告人及其他共有
  人（下稱備位聲明一第四項）。⒊備位聲明二部分：依民法第8
  33條之1規定，聲明求為判決：⑴相對人李進益等3人如起訴狀
  附表1編號1、2、3所示之地上權，定其存續期間自本判決確定
  之日起1年（下稱備位聲明二第一項）；⑵相對人鐘張雪卿如起
  訴狀附表1編號4所示之地上權，定其存續期間自本判決確定之
  日起1年（下稱備位聲明二第二項），有民事起訴暨聲請命參
  加狀附卷可稽（見原法院卷第11至31頁）。而抗告人前開先位
  聲明、備位聲明一、備位聲明二等聲明，雖有數訴訟標的及聲
  明，惟自經濟上觀之，其訴訟目的一致，不超出終局標的範圍
  ，且其間具有先後順位選擇關係，依民事訴訟法第77條之2第1
  項但書規定，自應就先位聲明、備位聲明一、備位聲明二其中
  訴訟標的價額最高者核定之，要屬無疑。
㈡又相對人李進益等3人各在系爭591、591-1地號土地設定登記權
  利範圍均為157.46平方公尺之地上權，相對人鐘張雪卿各在系
  爭591、591-1地號土地設定登記權利範圍均為91.90之地上權
  ，惟系爭591-1地號土地係自系爭591地號土地逕為分割而來，
  且兩筆土地之地上權人、權利範圍、存續期間等均為相同，有
  系爭591、591-1地號土地登記謄本等件在卷可查（見本院卷第
  36、37、42、43頁），堪認兩筆土地之地上權應屬同一，故本
  件應僅以系爭591地號土地登記之地上權作為核定本件訴訟標
  的價額之標準，始為公平。再相對人李進益等3人在系爭591、
  591-1地號土地設定登記地上權之權利範圍為157.46平方公尺
  ，相對人鐘張雪卿在系爭591、591-1地號土地設定登記地上權
  之權利範圍為91.90，合計僅為249.36平方公尺，業如前述。
  則原裁定認定相對人李進益等3人、鐘張雪卿在系爭591、591-
  1地號土地設定登記地上權之權利範圍合計為564.28平方公尺
  ，自有未洽。　
㈢先位聲明、備位聲明一部分：
⒈關於相對人李進益等3人（即先位聲明第一項或備位聲明一第一項）、鐘張雪卿（即先位聲明第二項或備位聲明一第二項）塗銷或終止並塗銷地上權登記部分：
⑴抗告人於先位聲明第一項或備位聲明一第一項，請求相對人李
  進益等3人將坐落系爭591、591-1地號土地如起訴狀附表1編號
  1、2、3所示之地上權登記予以塗銷或予以終止並塗銷登記，
  其請求塗銷或終止並塗銷地上權之權利範圍為157.46平方公尺
  ；於先位聲明第二項或備位聲明一第二項，請求相對人鐘張雪
  卿將坐落系爭591、591-1地號土地如起訴狀附表1編號4所示之
  地上權登記予以塗銷或予以終止並塗銷登記，其請求塗銷或終
  止並塗銷地上權之權利範圍為91.90平方公尺（見本院卷第36
  、37、42、43頁，系爭591、591-1地號土地登記謄本）。則依
  民事訴訟法第77條之2第1項規定，其訴訟標的價額應合併計算
  ，抗告人請求相對人李進益等3人、鐘張雪卿塗銷或終止並塗
  銷地上權設定登記之權利範圍合計為249.36平方公尺，堪以認
  定。
⑵據此計算，抗告人於108年12月31日起訴時，系爭591地號土地
  之公告現值為每平方公尺92,268元（見原法院卷第33頁），則
  抗告人請求先位聲明第一項、第二項之訴訟標的價額，或備位
  聲明一第一項、第二項之訴訟標的價額，均為23,007,948元【
  計算式：92,268元249.36（平方公尺）＝23,007,948元（元以
  下四捨五入，下同）】。
⒉關於相對人李進益等3人（即先位聲明第三項或備位聲明一第三
  項）、鐘張雪卿（即先位聲明第四項或備位聲明一第四項）拆
  屋還地部分：
⑴抗告人於先位聲明第三項或備位聲明一第三項，請求相對人李
  進益等3人將坐落系爭591地號土地上系爭400號建物拆除，將
  土地返還予抗告人及其他共有人；於先位聲明第四項或備位聲
  明一第四項，請求相對人鐘張雪卿將坐落系爭591地號土地上
  系爭402號建物拆除，將土地返還予抗告人及其他共有人。而
  系爭400號建物、402號建物之面積依序為108平方公尺、166平
  方公尺，有建物登記謄本、房屋稅籍證明書等件附卷可憑（見
  本院卷第45、53頁）。則依民事訴訟法第77條之2第1項規定，
  其訴訟標的價額應合併計算，抗告人請求相對人李進益等3人
  、鐘張雪卿將坐落系爭591地號土地上系爭400、402號建物拆
  除，返還土地予抗告人及其他共有人，其面積合計為274平方
  公尺，堪以認定。
⑵據此計算，抗告人於108年12月31日起訴時，系爭591地號土地
  之公告現值為每平方公尺92,268元，業如前述，則抗告人請求
  先位聲明第三項、第四項之訴訟標的價額，或備位聲明一第三
  項、第四項之訴訟標的價額，均為25,281,432元【計算式：92
  ,268元274（平方公尺）＝25,281,432元】。　
⒊依上所述，上開先位聲明第一、二項或備位聲明一第一、二項關於塗銷或終止並塗銷地上權登記之利益，與先位聲明第三、四項或備位聲明一第三、四項請求拆屋還地部分，其訴訟目的相同、利益一致，故其訴訟標的之價額自應依其中價額最高者定之。是先位聲明、備位聲明一之訴訟標的價額均應為25,281,432元（即先位聲明第三、四項或備位聲明一第三、四項請求拆屋還地部分之訴訟標的價額）。　　
㈣備位聲明二部分：
　抗告人依民法第833條之1規定，於備位聲明二第一項、第二項
  ，請求定系爭土地上之地上權存續期間為1年，係屬因地上權
  涉訟，且系爭土地上之地上權並未記載地租，故應參酌土地法
  第105條準用同法第97條規定，以申報地價乘以百分之10，再
  乘以面積，視為租金利益，並以租金利益之15倍核定訴訟標的
  價額。又抗告人於108年12月31日起訴時，系爭591地號土地之
  申報地價為每平方公尺14,910元（見原法院卷第33頁），則備
  位聲明二之訴訟標的價額為5,576,936元【計算式：14,910元
  249.36（平方公尺）10%15（倍）＝5,576,936元】。
㈤因此，本件抗告人先位聲明、備位聲明一、備位聲明二之訴訟
  標的價額依序為25,281,432元、25,281,432元、5,576,936元
  ，則依前開說明，自應就其中訴訟標的價額最高者定之，爰核
  定本件訴訟標的價額為25,281,432元。　
綜上所述，原法院核定本件訴訟標的價額部分，既有未當，而
  訴訟標的價額之核定，本屬法院依職權於訴訟進行中所為之裁
  定，下級審法院所核定之訴訟標的價額，並無拘束上級審法院
  之效力，抗告意旨指摘原裁定此部分不當，聲明廢棄，為有理
  由，爰由本院將原裁定此部分廢棄（命補繳裁判費部分，依法
  不在得抗告之列），改判如主文第2項所示。
據上論結，本件抗告為有理由。依民事訴訟法第492條、第95條
  、第78條、第85條第1項前段，裁定如主文。
中　　華　　民　　國　　109 　年　　11　　月　　30　　日
              民事第二庭   
                  審判長法  官  陳容正
                        法  官  紀文惠
                        法  官  李昆曄
正本係照原本作成。
本裁定除以適用法規顯有錯誤為理由外，不得再抗告。如提起再
抗告，應於收受送達後10日內委任律師為代理人向本院提出再抗
告狀。並繳納再抗告費新臺幣１千元。
中　　華　　民　　國　　109 　年　　12　　月　　4 　　日

                        書記官  李華倫